【裁判字號】    95,重上,390
【裁判日期】    951128
【裁判案由】    撤銷契約行為等
【裁判全文】
臺灣高等法院民事判決                 95年度重上字第390號
上  訴  人  丙○○
訴訟代理人  吳秉佑律師
被 上 訴人  甲○○（原名周財源）住台北市○○街59巷15-1號
            乙○○（原名林依涵）住台北市○○區○○路二段
上  一  人
訴訟代理人  曾國龍律師
上列當事人間撤銷契約行為等事件，上訴人對於中華民國九十五
年六月二十七日臺灣臺北地方法院九十四年度重訴字第一三三五
號第一審判決提起上訴，經本院於九十五年十一月十四日言詞辯
論終結，判決如下：
    主  文
上訴駁回。
第二審訴訟費用由上訴人負擔。
    事 實 及 理 由
一、本件上訴人聲明求為判決：(一)原判決廢棄。(二)被上訴人間於
    民國（下同）九十二年十二月八日所為協議書之契約行為應
    予撤銷。(三)確認被上訴人間就台灣台北地方法院九十三年度
    促字第三四三一號支付命令所載新台幣（下同）一千一百三
    十萬元債權，及自九十三年一月一日起至清償日止，按年息
    百分之五計算之利息債權，均不存在。
    被上訴人聲明求為判決：上訴駁回。
二、上訴人起訴主張：伊對被上訴人甲○○（下稱甲○○）有三
    百八十三萬八千三百十三元之債權，業經判決確定在案。甲
    ○○為避免其財產被強制執行，於九十年九月二十一日曾將
    其所有坐落於基隆市○○區○○段三小段五八地號土地，面
    積一０四平方公尺，所有權應有部分三分之一，及其上門牌
    號碼為基隆市○○路六號一樓、二樓、五樓房屋，所有權應
    有部分各三分之一、三分之一、及全部（下稱系爭房地），
    無償贈與被上訴人乙○○（下稱乙○○），並辦妥所有權移
    轉登記，經伊依民法第二百四十四條第一項之規定，訴請撤
    銷上開贈與及所有權移轉之債權行為，並塗銷所有權移轉登
    記，經判決伊勝訴並於九十三年三月十一日確定，系爭房地
    因而回復為甲○○所有。嗣經伊聲請台灣基隆地方法院（下
    稱基隆地院）以九十三年度執字第八四四四號強制執行系爭
    房地，於強制執行程序中之九十四年五月二日閱覽執行卷宗
    後，始悉被上訴人竟於九十二年十二月八日另行簽訂協議書
    （下稱系爭協議書），由甲○○賠償乙○○扶養費及慰撫金
    債務不履行之損害各四百八十萬元及六百五十萬元，合計一
    千一百三十萬元，乙○○並持系爭協議書聲請原審法院核發
    九十三年度促字第三四三一號支付命令（下稱系爭支付命令
    ），並於上開執行程序中聲明參與分配。然系爭房地經鑑價
    合計為七百五十二萬六千元，其中一部分復經銀行設定最高
    限額抵押權，其餘部分經二次減價拍賣仍未拍定或經優先承
    買權人承買，故系爭協議之無償行為，顯有害及伊之債權，
    況被上訴人間九十年九月二十一日之贈與契約、及同年十月
    三日之離婚協議書約定：以該系爭土地價值作為乙○○之精
    神慰撫金及以系爭房屋價值作為乙○○之扶養費之贈與契約
    ，及所有權移轉登記之行為，業經前事件確定判決撤銷而自
    始無效，該離婚協議書約定給付慰撫金及扶養費部分之從契
    約，亦因之而屬無效。伊自得依民法第二百四十四條第一項
    之規定，訴請撤銷被上訴人間所為系爭協議書之契約行為；
    又被上訴人間之契約行為既經撤銷，依民法第一百十四條第
    一項之規定，視為自始無效，從而系爭支付命令所載債權亦
    不存在等情。爰依民法第二百四十四條第一項規定，求為撤
    銷被上訴人間於九十二年十二月八日就系爭協議書所為之契
    約行為，並確認被上訴人間就系爭支付命令所載一千一百三
    十萬元之債權，及自九十三年一月一日起至清償日止，按年
    息百分之五計算之利息債權，均不存在之判決。
    被上訴人則以：伊等間離婚協議書所訂給付慰撫金及扶養費
    部份之契約，並不在前事件判決撤銷之列，且該撤銷權亦已
    罹於除斥期間，且甲○○前移轉系爭房地所有權予乙○○僅
    為履行上開債務之給付方式，兩者並無主從契約之關係。嗣
    該履行贈與契約之債權行為及物權行為既經法院判決撤銷確
    定，甲○○對乙○○自仍負有債務不履行之損害賠償責任，
    甲○○另於九十二年十二月八日與乙○○將上開債務不履行
    之損害賠償予以轉換成給付金錢之方式履行，對於伊之總財
    產並未產生增減，自非無償之詐害行為等語，資為抗辯。
三、兩造不爭執之事實：
    (一)上訴人對甲○○有三百八十三萬八千三百十三元之債權，
      業經原審法院以九十一年度訴字第八０六號民事判決及臺
      灣士林地方法院以九十一年度訴字第一六九號民事判決確
      定在案（見原審卷七頁至二四頁之上開民事判決及確定證
      明書）。
    (二)甲○○所有之系爭房地，經上訴人聲請基隆地院以九十三
      年度執字第八四四四號清償票款強制執行事件，執行查封
      拍賣中（見原審卷八一頁之拍賣通知）。
    (三)被上訴人於九十二年十二月八日簽定系爭協議書載明：「
      為離婚協議書之扶養費用及贍養費用等事，雙方達成協議
      以玆遵守：一因甲（指甲○○）乙（指乙○○）雙方於九
      十年十月三日簽立之離婚協議書，甲方就該協議書第三條
      給付乙方每月五萬元之扶養費用均未給付，依約視為全部
      到期，共計四百八十萬元。甲方同意於九十二年十二月十
      五日以即期票據或匯款給付乙方。二甲方就上開協議書第
      二條及第三條約定，應將系爭房地移轉所有權予乙方作為
      乙方之（慰撫金）扶養費用，然上開不動產因甲方在外之
      債權人提起撤銷之訴勝訴（本院九十二年度上字第四九八
      號），致乙方喪失上開不動產之所有權，視同甲方未履行
      上開協議書之條件，甲方同意以六百五十萬元賠償予乙方
      ，並於九十二年十二月十五日以即期票據或匯款給付予乙
      方。三、甲方同意倘屆期未再給付，得由乙方逕向法院起
      訴保障權益，不得異議」等語（見原審卷三十頁）。
    (四)上訴人於上開強制執行程序中之九十四年五月二日閱覽執
      行卷宗後，始悉被上訴人二人於九十二年十二月八日另行
      簽訂系爭協議書，乙○○並據以聲請原審法院核發支付命
      令，復向上開執行法院聲明參與分配（見原審卷三十頁至
      三二頁）。
    (五)甲○○所有之系爭不動產，經鑑價合計為七百五十二萬六
      千元，又系爭土地之應有部分五分之一及其上二二二建號
      房屋，業經訴外人台北國際商業銀行設定最高限額抵押權
      一百六十萬元（見原審卷三三頁之估價報告摘要、三四頁
      至三五頁之土地建物謄本）。
    (六)上開強制執行事件之併案執行債權人台北國際商業銀行股
      份有限公司對甲○○之債權額為四百二十五萬三千九百五
      十四元、華南商業銀行之債權額為二百零二萬五千四百九
      十六元；而甲○○所有系爭土地應有部分十五分之四及其
      上門牌號碼為基隆市○○路六號二樓、五樓房屋，應有部
      分各為三分之一及全部，經二次減價拍賣仍未拍定，經執
      行法院公告應買之拍賣最低價額為九百零五萬八千元，至
      於系爭土地之應有部分十五分之一及其上門牌號碼為基隆
      市○○路六號一樓房屋之應有部分三分之一，經優先承買
      權人以二百八十五萬元承買（見原審卷七九頁至八十頁之
      強制執行申請狀、八一頁之民事執行處通知）。
四、查上訴人係於基隆地院九十四年度執字第八四四四號強制執
    行程序中之九十四年五月二日閱覽執行卷宗後，始悉被上訴
    人於九十二年十二月八日簽訂系爭協議書，乙○○並據以聲
    請原審法院核發支付命令，復向上開執行法院聲明參與分配
    ，為兩造所不爭執，已如上述。則自上訴人於九十四年五月
    二日知悉被上訴人於九十二年十二月八日簽訂系爭協議書起
    ，計至上訴人於九十四年十月三十一日向原審提起本件訴訟
    之日（見原審卷四頁之起訴狀收文戳）止，並未逾民法第二
    百四十五條前段之一年除斥期間，先予敘明。
五、上訴人主張：伊於基隆地院上開強制執行程序中之九十四年
    五月二日閱覽執行卷宗後，始悉被上訴人於前事件判決確定
    前之九十二年十二月八日另行簽訂系爭協議書，由甲○○賠
    償乙○○扶養費及慰撫金債務不履行之損害各四百八十萬元
    及六百五十萬元，合計一千一百三十萬元，乙○○並持系爭
    協議書聲請原審法院核發系爭支付命令，並於上開強制執行
    程序中聲明參與分配。然系爭房地經鑑價合計為七百五十二
    萬六千元，其中一部分復經銀行設定最高限額抵押權，其餘
    部分經二次減價拍賣仍未拍定或經優先承買權人承買，故系
    爭協議之無償行為，顯有害及伊之債權，況被上訴人間九十
    年九月二十一日之贈與契約、及同年十月三日之離婚協議書
    約定：以該系爭土地價值作為乙○○之精神慰撫金及以系爭
    房屋價值作為乙○○之扶養費之贈與契約，及所有權移轉登
    記之行為，業經前事件確定判決撤銷而自始無效，該離婚協
    議書約定給付慰撫金及扶養費部分之從契約，亦因之而屬無
    效云云，為被上訴人所否認，並以前開情詞置辯，經查：
  (一)上訴人前訴請撤銷被上訴人間九十年十月三日所訂離婚協議
    書第二條、第三條第一項約定贈與系爭房地之債權行為及物
    權行為，固經基隆地院以九十一年度訴字第三六五號、本院
    以九十二年度上字第四九八號、及最高法院以九十三年度台
    上字第四六一號判決上訴人勝訴確定（見原審卷二五頁至二
    九頁、五三頁至六四頁），然就甲○○依該離婚協議書約定
    給付乙○○慰撫金及扶養費之債權契約行為部分，並未經上
    開確定判決一併撤銷，此有上開確定判決可稽（見原審卷二
    五頁至二九頁、五三頁至六四頁）。
  (二)被上訴人於九十年十月三日所簽訂之離婚協議書於第二條約
    明：「甲方（指甲○○）同意將系爭土地之應有部分移轉予
    乙方（指乙○○）名下，以該土地價值作為乙方精神之慰撫
    」；另於第三條約定：「甲方同意給付乙方扶養費如下：
    (一)九十年十月一日至九十二年九月三十日止之扶養費：甲方
    同意將系爭土地上之系爭一樓、二樓及五樓房屋之所有權移
    轉予乙方名下，以該房屋價值作為乙方之扶養費。(二)九十二
    年十月一日至一ＯＯ年九月三十日止之扶養費：甲方應按月
    於每月五日前將五萬元匯入乙方萬泰商業銀行建成分行之帳
    戶，甲方若有任何一期扶養費逾該月十日未給付，則全部扶
    養費請求權視為全部到期，乙方得予以追償，甲方不得異議
    」（見原審卷六六頁至六七頁），為兩造所不爭執。另被上
    訴人於九十二年十二月八日所簽訂之系爭協議書載明：「為
    離婚協議書之扶養費用及贍養費用等事，雙方達成協議以玆
    遵守：一因甲（指甲○○）乙（指乙○○）雙方於九十年十
    月三日簽立之離婚協議書，甲方就上開協議書第三條給付乙
    方每月五萬元之扶養費用均未給付，依約視為全數到期，共
    計四百八十萬元。甲方同意於九十二年十二月十五日以即期
    票據或匯款給付予乙方。二甲方就上開離婚協議書第二條及
    第三條約定，應將系爭房地所有權移轉予乙方作為（慰撫金
    ）扶養費用；然因甲方在外之債權人提起撤銷之訴勝訴（本
    院九十二年度上字第四九八號），致乙方喪失系爭不動產之
    所有權，視同甲方已未履行上開協議書之條件，甲方同意以
    六百五十萬元賠償予乙方，並於九十二年十二月十五日以即
    期票據或匯款給付予乙方。三、甲方同意倘屆期未再給付，
    得由乙方逕向法院起訴保障權益，不得異議」（見原審卷三
    十頁），亦為兩造所不爭執。對照上開離婚協議書及系爭協
    議書約定之內容，顯見被上訴人係就甲○○依離婚協議書第
    三條第二項原約定應給付乙○○之扶養費用部分，另行約定
    應賠償四百八十萬元；就該離婚協議書第二條及第三條第一
    項原約定以移轉系爭房地所有權予乙○○抵充慰撫金及扶養
    費用部分，則另行約定以金錢賠償共為六百八十萬元。顯見
    系爭協議書係被上訴人間新訂立之契約行為，並非被上訴人
    間前開離婚協議書約定移轉系爭房地所有權贈與契約之從契
    約，自非前事件確定判決效力所及。
  (三)依系爭協議書所載內容觀之，甲○○將原約定移轉系爭房地
    所有權予乙○○，以抵充應給付乙○○慰撫金及扶養費之債
    務，嗣被上訴人於系爭協議書約定，改依債務不履行損害賠
    償之法則將之轉換成賠償金錢之債務，甲○○顯係以給付該
    慰撫金及扶養費取得乙○○同意離婚條件之對價關係，屬有
    償行為，而非無償行為。上訴人主張係屬無償行為云云，顯
    非可取。是被上訴人間簽訂系爭協議書之契約行為，縱有害
    及上訴人之債權，上訴人亦僅得依民法第二百四十四條第二
    項規定請求撤銷，其依同法條第一項之規定，請求撤銷被上
    訴人間簽訂系爭協議書之契約行為（見原審卷四頁之起訴狀
    事實及理由欄一及五、本院卷二二頁之上訴理由狀二之），
    自有未洽。
六、從而，上訴人依據民法第二百四十四條第一項規定，請求撤
    銷被上訴人間於九十二年十二月八日所為系爭協議書之契約
    行為，並請求確認被上訴人間就台灣台北地方法院九十三年
    度確認被上訴人間就原法院九十三年度促字第三四三一號支
    付命令所載一千一百三十萬元債權，及自九十三年一月一日
    起至清償日止按年息百分之五計算之利息債權，均不存在，
    自屬不應准許。原審所為上訴人敗訴之判決，理由雖有不同
    ，但結論相同，仍應予以維持。上訴論旨仍執前詞指摘原判
    決不當，求予廢棄改判，應認為無理由。
七、至兩造其餘之攻擊或防禦方法及未經援用之證據，經本院斟
    酌後，認為均不足以影響本判決之結果，自無逐一詳予論駁
    之必要，併此敘明。
據上論結，本件上訴應認為無理由，依民事訴訟法第四百四十九
條第二項、第七十八條，判決如主文。
中    華    民    國    95    年    11    月    28    日
                    民事第六庭
                        審判長法  官  楊豐卿
                              法  官  梁玉芬
                              法  官  許紋華
正本係照原本作成。
如不服本判決，應於收受送達後20日內向本院提出上訴書狀，其
未表明上訴理由者，應於提出上訴後20日內向本院補提理由書狀
（均須按他造當事人之人數附繕本）上訴時應提出委任律師或具
有律師資格之人之委任狀；委任有律師資格者，另應附具律師資
格證書及釋明委任人與受任人有民事訴訟法第466條之1第1項但
書或第2項（詳附註）所定關係之釋明文書影本。
中    華    民    國    95    年    11    月    28    日
                              書記官  殷丹妮
附註：
民事訴訟法第466條之1（第1項、第2項）：
對於第二審判決上訴，上訴人應委任律師為訴訟代理人。但上訴
人或其他法定代理人具有律師資格者，不在此限。
上訴人之配偶、三親等內之血親、二親等內之姻親，或上訴人為
法人、中央或地方機關時，其所屬專任人員具有律師資格並經法
院認為適當者，亦得為第三審訴訟代理人。


司法院資訊處製作；財團法人民間司法改革基金會備份。
